臺灣嘉義地方法院刑事判決　　　　　　　 94年度訴緝字第4號
公　訴　人　臺灣嘉義地方法院檢察署檢察官
被　　　告　庚○○　男　26歲.
上列被告因違反洗錢防制法等案件，經檢察官聲請簡易判決處刑
（93偵字第2697號），本院認不宜以簡易判決處刑，改依通常程
序審理，並由本院合議庭裁定由受命法官獨任行簡式審判程序審
理後，判決如下：
    主  文
庚○○幫助意圖為自己不法之所有，以詐術使人將本人之物交付
為常業，處有期徒刑捌月。
    事  實
一、庚○○明知現今在金融機構開立帳戶並無困難，一般人均能
    開立帳戶供己使用，僅別有用心怕人追查不法使用者，始會
    使用他人帳戶為人頭帳戶，竟因積欠綽號「小胖」之成年男
    子（姓名、年籍不詳）新臺幣（下同）二萬四千元，無力清
    償，在按常人智識已能預見提供帳戶予不相識之人使用時，
    將幫助他人或詐騙集團實施詐欺犯罪，仍基於縱有人以其金
    融帳戶實施常業詐欺犯罪亦不違背其本意之幫助故意，於92
    年8月下旬某日，在嘉義市○○路134號前，將其向中華郵政
    股份有限公司嘉義郵局文化支局（下簡稱文化支局）所開設
    帳號為00000000000000號之帳戶存摺、提款卡、密碼等物，
    交付綽號「小胖」之男子，以抵償所積欠之債務，而綽號「
    小胖」之成年男子於收受前開存摺、金融卡及密碼後，即與
    其所屬詐欺犯罪集團成員，共同意圖為自己不法所有，以在
    報紙刊登或夾報方式，刊登「中國信託」、「台新銀行」及
    「大眾銀行」等銀行之信用貸款廣告，適有己○○、乙○○○、丙○○、戊○○、甲○○、丁○○、潘螢綺、及辛○○
    需錢週轉，見該些廣告，分別撥打上揭廣告所示之電話申請
    貸款，該犯罪集團成員分別化名「劉美娟」、「徐美玲」、
    「王專員」、「劉經理」、「蔡明輝」、「陳專員」、「陳
    佩華」、「賴政宏」及「黃文輝」，佯稱需先繳納貸款保險
    金始得申請貸款，己○○、乙○○○、丙○○、戊○○、甲○○、丁○○、潘螢綺、及辛○○均不疑有他，分別依其等
    指示，己○○於92年8月28日下午2時51分，在臺中縣新社鄉
    中興嶺郵局，將37,440元匯入庚○○上開帳戶內；乙○○○
    相繼於92年8月28日下午4時21分、92年9月1日下午3時56分
    ，在高雄市前鎮區籬仔內郵局，各將22,800元、36,800元匯
    入庚○○前揭帳戶內；丙○○於92年9月1日下午2時21分，
    在臺中縣大雅郵局將33,600元匯入庚○○上述帳戶內；戊○○於92年9月1日下午3時19分，在高雄市鹽埕區○○○路高
    雄府北郵局，將67,200元匯入庚○○上開帳戶內；甲○○於
    92 年9月2日中午12時32分在臺中市○○區○○路向上郵局
    前，利用自動櫃臺機將28,800元轉帳至庚○○前開帳戶內；
    丁○○於92年9月3日下午2時29分，在高雄縣鳳山市○○路
    郵局，將32,400元匯入庚○○前述帳戶內；潘螢綺相繼於92
    年9 月3日中午12時36分、92年9月4日上午9時54分、92年9
    月4日下午4時28分，在高雄市社東郵局十六支局，各將22,8
    00 元、20,000元、23,800元匯入庚○○上揭帳戶內；辛○○於92年9月9日下午1時7分，在臺南市○○路○段四六二號
    原佃郵局，將30,000元匯入庚○○上述帳戶內，匯畢，己○○、乙○○○、丙○○、戊○○、甲○○、丁○○、潘螢綺
    、及辛○○均未取得貸款，至此始知受騙，未幾，綽號「小
    胖」之男子與該詐騙集團成員即將前開匯入之金錢財物提領
    一空。庚○○以此方式幫助綽號「小胖」之成年男子等詐欺
    集團成員以詐術取得他人財物。迨己○○等人報警處理，始
    經警循線查獲上情。
二、案經己○○、乙○○○、丙○○、戊○○、甲○○、丁○○
    、潘螢綺、及辛○○訴由嘉義市警察局移請臺灣嘉義地方法
    院檢察署檢察官聲請簡易判決處刑，並由本院改依通常程序
    審理。
    理  由
一、訊據被告庚○○對於上揭犯行自白不諱，核與告訴人己○○
    、乙○○○、丙○○、戊○○、甲○○、丁○○、潘螢綺、
    及辛○○指訴遭詐騙之情節大致相符（見警卷第4至13頁）
    ，復有前述被告設於文化支局之帳戶交易明細表一份、郵政
    國內匯款執據十張、自動櫃員機儲戶交易明細表一份附卷可
    稽（見警卷第14至25頁）。依金融機構接受客戶申請一般存
    款帳戶之現況，絕大多數不須任何條件，亦無須任何費用，
    即任何人均可辦理金融帳戶存摺使用，如無特殊理由，實無
    借用他人存摺使用之必要，而金融存摺亦事關存個人財產權
    益之保障，倘有不明之金錢來源，甚而悠關個人之法律上之
    責任，其專有性甚高，除非本人、或與本人具有信賴關係之
    人或其他特殊原因，難認有何流通使用之可能，一般人均有
    妥為保管防阻他人任意使用之認識，縱使特殊情況偶有交付
    他人使用之需，亦必然深入瞭解用途及合理性後，再行提供
    以使用，方符常情；且該等專有物品如落入不明人士手中，
    而未加以闡明正常用途，極易被利用為與財產有關之犯罪工
    具，此為吾人依一般生活認知所易於體察之常識，而有犯罪
    意圖者，非有正當理由，竟徵求他人提供帳戶，客觀上可預
    見其目的，係供為某筆資金之存入，後再行領出之用，且該
    筆資金之存入及提領過程係有意隱瞞其流程或避免行為人身
    分曝光之用意，一般人本於一般認知能力均甚易於瞭解，被
    告非無社會經驗之人，自難諉為不知。何況詐騙集團利用人
    頭帳戶進行詐騙，近來報章、雜誌均詳加報導，政府對此亦
    多加宣導，是被告對其將帳戶存摺等資料交付真實年籍、姓
    名不詳之「小胖」，該帳戶可能為詐欺集團用以行騙，當可
    預見，而被告可預見金融帳戶存摺提供他人使用將幫助他人
    實施常業詐欺犯罪，竟因為抵償二萬四千元之利益，仍將上
    開帳戶交付「小胖」使用，被告顯有縱有人以其金融帳戶實
    施常業詐欺犯罪亦不違背其本意之幫助意思自明。再者，「
    小胖」與其他化名「劉美娟」、「徐美玲」、「王專員」、
    「劉經理」、「蔡明輝」、「陳專員」、「陳佩華」、「賴
    政宏」及「黃文輝」等成年人，一方面取得被告之帳戶存摺
    使用而得隱匿自己之身分，另一方面利用一般人對於銀行貸
    款程序不熟悉之弱點，先佯以貸款需收取貸款保險金之理由
    ，使被害人己○○等人誤信其等為專業貸放人員，因而陷於
    錯誤，匯款或轉帳至被告所提供之人頭帳戶，應係經過縝密
    之籌畫，且於92年8月28日至同年9月9日短短幾日，陸續利
    用被告帳戶，騙得被害人己○○等人金額達三十五萬餘元，
    「小胖」與其他不詳姓名成年人以此詐欺方法賴維生，甚為
    明確。是被告之自白與事實相符，本件事證明確，被告犯行
    堪以認定。
二、按刑法上之幫助犯，係指以幫助之意思，對於正犯資以助力
    ，而未參與實施犯罪之行為者而言，最高法院四十九年臺上
    字第七十七號判例可資參照，核被告庚○○所為，基於幫助
    之意思，出借自己之帳戶予綽號「小胖」成年男子，以供其
    與所屬詐騙集團成員行騙被害人轉帳、匯款之用，而為詐欺
    罪構成要件以外之行為；綽號「小胖」成年男子等詐騙集團
    之人，以貸款需繳交貸款保險金等名義，誘騙被害人己○○
    等人匯款或轉帳其等指示之金錢至被告所提供之人頭帳戶，
    而以之為常業，係犯刑法第三百四十條之常業詐欺罪，是核
    被告所為係犯刑法第三十條第一項、第三百四十條之常業詐
    欺取財罪之幫助犯。被告係幫助他人犯罪，爰依刑法第三十
    條第二項規定按正犯之刑減輕之。爰審酌被告之前並無何前
    科紀錄、品性、素行堪稱良好，因一時貪圖小利，任意提供
    帳戶存摺、提款卡等物幫助他人詐財，造成被害人損失甚鉅
    ，被告犯後雖坦承犯行，惟未與被害人達成和解，賠償被害
    人損害等一切情狀，量處如主文所示之刑，以資儆懲。至被
    告將其所有上開文化支局帳戶存摺、金融卡及密碼交付綽號
    「小胖」之成年男子，至今仍未取回，亦未經扣案，為免日
    後執行困難，爰不為沒收之諭知，附此敘明。
三、公訴意旨另以被告庚○○前揭所為另犯洗錢防制法第九條第
    二項之掩飾他人因重大犯罪所得財物之洗錢罪嫌云云。經查
    ：
（一）按犯罪事實應依證據認定之，無證據不得認定其犯罪事實
      ；不能證明被告犯罪者，應諭知無罪之判決，刑事訴訟法
      第一百五十四條第一項、第三百零一條第一項分別定有明
      文。又按洗錢行為係指行為人為掩飾或隱匿自己或他人重
      大犯罪所得財物或財產上之利益（洗錢防制法第二條第一
      款），或行為人收受、搬運、寄藏、故買或牙保他人因重
      大犯罪所得財物或財產上之利益（同法第二條第二款）。
      按洗錢防制法之制定，旨在規範特定重大犯罪（詳見該法
      第三條）不法所得之資金或財產，藉由洗錢行為，諸如經
      由各種金融機關或其他交易管道，轉換成為合法來源之資
      金或財產，以切斷資金與當初犯罪行為之關連性，俾便於
      隱匿其犯罪行為或該資金不法來源或本質，以逃避追訴、
      處罰。該法之制定背景，主要係針對預防鉅額贓款，經由
      洗錢行為轉變為合法來源，造成資金流向之中斷，使偵查
      機關無法藉由資金之流向，追查不法前行為之犯罪行為人
      。足見其所保護之法益為國家對特定重大犯罪之追訴及處
      罰，此觀該法第一條已明定：「為防制洗錢，追查犯罪，
      特制定本法」，而對不法之前行為其所侵害之一般法益，
      因已有該當各行為之構成要件加以保護，自非該法之立法
      目的甚明。又該法第二條第一款之洗錢行為，除利用不知
      情之合法管道（如金融機關）所為之典型行為外，固尚有
      其他掩飾、藏匿犯特定重大犯罪所得財產或利益之行為，
      但仍須有旨在避免追訴、處罰而使其所得財物或利益之來
      源合法化，或改變該財物或利益之本質之犯意，始克相當
      ，若僅係行為人對犯特定重大犯罪所得之財產或利益作直
      接使用或消費之處分行為，自非該法所規範之洗錢行為（
      最高法院九十二年度台上字第三六三九號判決參照）。故
      洗錢防制法第二條第一項所稱洗錢行為，係指行為人完成
      犯罪行為後，對於犯罪所得財物或財產上利益所另為掩飾
      或隱匿之行為，該行為在刑罰體系上原係不罰之後行為，
      然因為防制洗錢，追查重大犯罪之特殊社會防衛之需要，
      始予以刑罰化，至若行為本身即係該洗錢防制法第三條所
      稱重大犯罪之取得財物之犯罪方法或手段，此等行為即為
      該條所稱重大犯罪行為之一部分，並非行為人因為該條所
      稱重大犯罪行為並取得犯罪所得財物或財產上利益後，所
      另為掩飾或隱匿犯罪所得財物或財產上利益之行為，自難
      遽認係洗錢行為。
（二）查本案被害人己○○等人均係受詐欺而匯款或轉帳入被告
      上開帳戶內，已如前述，故利用被告上開人頭帳戶作為詐
      騙被害人匯款使用，此原即係綽號「小胖」之成年男子實
      施並遂行其詐欺取財之犯罪手段，並非於詐得財物後，另
      為掩飾、隱匿其詐欺犯罪之所得之行為，依前揭說明，此
      等行為顯與洗錢防制法第二條所稱洗錢之構成要件不該當
      ，並不構成洗錢罪；再揆諸前開最高法院判決意旨，本案
      被告上述不法之前行為幫助常業詐欺所侵害之一般法益，
      已有該當刑法第三百四十條之常業詐欺罪之構成要件加以
      保護，被告上開所為並非經由各種金融機關或其他交易管
      道，轉換成為合法來源之資金或財產，以切斷資金與當初
      犯罪行為之關連性，俾便於隱匿其犯罪行為或該資金不法
      來源或本質，以逃避追訴、處罰，是自難僅以被告提供上
      開帳戶予綽號「小胖」之成年男子，即認被告有何掩飾他
      人重大犯罪所得之意。
（三）綜上，應認不能証明被告上述犯行與洗錢之構成要件相符
      ，惟公訴人認此部分與其所前揭論罪科刑之幫助常業詐欺
      犯行，有想像競合犯之裁判上一罪關係，爰不另為無罪之
      諭知，附此敘明。
四、至於公訴人移送併辦之部分（94偵緝字第73號），因公訴人
    移送併辦意旨所述之犯罪情狀為被告庚○○與林佩湲（原名
    ：張林月美）明知本身資力欠佳，無力償還借款，仍自91年
    6月間某日起至同年11月某日止，由林佩湲持其所開立或被
    告庚○○所開立之支票三紙向李錡松調現借款，因認被告庚○○與林佩湲共犯詐欺罪，並認有連續犯之裁判上一罪關係
    ，惟本院係認被告涉犯幫助常業詐欺罪，非詐欺罪之共犯，
    且由移送併辦意旨所列之犯罪時間、犯罪方法及共犯等項觀
    之，移送併辦部分與前開論罪科刑之幫助常業詐欺部分不僅
    毫無關連，且完全不同，無從認定係基於概括犯意為之，而
    有連續犯之裁判上一罪關係，本院無從併辦，應退回由檢察
    官另行處理，附此說明。
據上論斷，依刑事訴訟法第四百五十二條、第二百七十三條之一
第一項、第二百九十九條第一項前段，刑法第三百四十條、第三
十條第一項、第二項，罰金罰鍰提高標準條例第一條前段，判決
如主文。
本案經檢察官周欣潔到庭執行職務
中　　華　　民　　國　　94　　年　　3 　　月　　3 　　日
                              刑事第一庭
                                  法  官  林  坤  志
上列正本證明與原本無異。
如不服本判決，應於判決送達後10日內向本院提出上訴狀（應附
繕本）。告訴人或被害人如對於本判決不服者，應具備理由請求
檢察官上訴，其上訴期間之計算係以檢察官收受判決正本之日期
為準。
中　　華　　民　　國　　94　　年　　3 　　月　　3 　　日
                                   書記官  黃  意  雯
